【裁判字號】    91,家簡,3
【裁判日期】    920717
【裁判案由】    給付家庭生活費用
【裁判全文】
臺灣士林地方法院民事判決  九十一年度家簡字第三號
    原      告  甲○○
    訴訟代理人  尤美女律師
    被      告  乙○○
    訴訟代理人  謝碧鳳律師
右當事人間請求給付家庭生活費用事件，本院判決如左：
    主      文
原告之訴及假執行之聲請均駁回。
訴訟費用由被告負擔。
    事      實
甲、原告方面：
  一、聲明：(一)被告應給付原告新台幣（下同）三十六萬三千三百零四元，及自原告
      民國（下同）九十一年九月二日陳報暨擴張聲明狀送達被告翌日起至清償日止
      ，按年息百分之五計算之利息；(二)訴訟費用由被告負擔；(三)願供擔保請准宣告
      假執行。
  二、陳述：
      (一)兩造於九十一年八月二日協議離婚，兩造婚姻關係存續中未約定夫妻財產制
        ，原告自九十年五月十三日至九十一年四月止兩造分居期間，共支出家庭生
        活費用共計三十六萬三千三百零四元。按家庭生活費用係以婚姻關係為基礎
        ，為家庭成員生活費用所得，並涵蓋夫妻間的扶養義務及子女扶養義務之費
        用，而夫妻別居後，因為婚姻關係仍然存在，因此仍有家庭費用負擔的問題
        ，且父母之一方支付全部扶養費後，得依不當得利或無因管理之法律關係請
        求他方分擔，原告係因被告施以家庭暴力行為離家，與被告分居實有正當理
        由，被告既有支付能力，仍應負擔分居期間原告與未成年子女之家庭生活費
        用。原告除得依民法一千零二十六條規定請求被告支付家庭生活費用外，亦
        得依不當得利或無因管理之法律關係向被告請求負擔，爰提起本件訴訟。
      (二)被告主張以八十七年十月二十一日起至八十九年四月二十四日止代原告支付
        信用卡費用一百二十五萬八千四百九十三元與本件債權抵銷云云，然被告所
        指之債務，已經鈞院九十年度訴字第九一八號判決駁回確定，依該判決已認
        定原告並無被告所稱對原告之借款債權存在。實際上該筆款項乃係被告十年
        來未支付家庭生活費用，原告乃要求被告支付原告利用自己所持之信用卡所
        為家庭生活費用及子女生活費用之部分消費，故該筆被告代墊之消費額為被
        告十年來應負擔之家庭生活費用的一部分而已，且其係八十七年十月二十一
        日起至八十九年四月二十四日止之家庭生活費用，與本件原告所請求自九十
        年五月至九十一年四月止之家庭生活費用並無關聯，自不可相互抵銷。縱如
        被告所稱其得基於無因管理、委任關係、不當得利等請求原告償還，被告應
        就此負舉證責任。
  三、證據：提出九十年五月至九十一年四月底止家庭生活費用明細表及單據、財政
      部台灣省北區國稅局被告九十一年度綜合所得稅各類所得資料清單、被告名片
      及事務所簡介影本等為證。
乙、被告方面：
  一、聲明：(一)原告之訴駁回；(二)訴訟費用由原告負擔。
  二、陳述：
      (一)原告起訴請求被告給付自九十年五月起至九十一年三月底止，未成年子女之
        扶養費三十二萬七千四百四十二元，嗣於九十一年九月二日陳報狀，變更請
        求九十年五月起至九十一年四月底止家庭生活費用三十六萬三千三百零四元
        ，因子女扶養費與家庭生活費用係屬基礎事實不同之二種費用，是以其於訴
        狀送達後變更（或擴張）聲明，被告不同意。
      (二)原告請求被告給付家庭生活費用，雖提出九十年五月起至九十一年四月底止
        之家庭生活費用明細表及單據影本為證，然其相關科目或無憑證，或非子女
        生活必需項目，或有單據但無法辨明品名或花費金額不符常情，或係應由兩
        造平均分擔者，基此勾稽核算，被告對於鈞院九十年家護字第一三七號通常
        保護令期間（即九十年七月十一日起至九十一年二月十日止），應支付子女
        扶養費為一萬九千二百五十五元。反之，被告於該段期間內為兩造與子女之
        保險費、大樓管理費、房屋貸款等費用，共計支出八十五萬一千一百四十六
        元，被告已無力再支付其他費用。
      (三)次查，被告自八十七年十月二十一日起至八十九年四月二十四日止，代原告
        支付其信用卡之刷卡費用，以解決其債務糾紛，陸續向家人借款一百六十一
        萬元，嗣又因無工作，必須支付子女之扶養費及本身生活費用等，是以被告
        目前並無收入，又有借款待償，故被告無力支付系爭家庭生活費用；反觀原
        告每月收入約四萬一千五百元，另自承基隆有二棟房屋及士林尚有祖產，顯
        見其經濟能力優沃，足以負擔家庭生活費用。
      (四)被告在保護令有效期間內，並無違反任何保護令事項，乃於九十一年二月一
        日及三月二十日分別致函促其儘速攜未成年子女返家未獲置理，基此，原告
        無故攜子女在外賃屋居住，斷絕被告與子女會面交往，何來為被告管理事務
        之意思？其主張以無因管理之法律關係向被告請求子女扶養費之分攤，實無
        理由。又原告請求給付九十年五月至九十一年四月間之家庭生活費用，兩造
        仍於婚姻關係存續中，尚未離婚，被告既無經濟能力負擔系爭費用，自應由
        原告負擔之，並無不當得利情形可言，其主張以不當得利之法律關係向被告
        請求給付，實有誤會。
      (五)被告曾代原告支付信用卡消費之費用共一百二十五萬八千四百九十三元，鈞
        院九十年訴字第九一八號確定判決雖認定兩造間無消費借貸關係，但原告仍
        應負不當得利之返還義務，是設若被告應負給付扶養費之義務，則被告就前
        揭原告應返還被告為其代為支付信用卡費用之債權，在本件家庭生活費用債
        務之範圍內主張抵銷。
  三、證據：提出台灣高等法院九十年度家護抗字第一四四號民事裁定、家用日記帳
      及明細、長頸鹿美語上課紀錄表、九十年五月至九十一年四月底之子女扶養費
      用明細表、存證信函、本院九十年度訴字第九一八號民事判決、被告向親友借
      款貸償原告債務及支付子女生活費清單、匯款單、律師函、九十年度收支明續
      表及單據、被告代支付原告款項清單及所附單據、八十九年六月至九十年四月
      每月生活教育明細表及相關資料等影本為證。
    理      由
一、按訴狀送達後，原告不得將原訴變更或追加他訴。但請求之基礎事實同一，且擴
    張或減縮應受判決事項之聲明者不在此限，民事訴訟法第二百五十五條第一項第
    二、三款定有明文。本件原告起訴請求被告給付未成年子女自九十年五月聲請保
    護令時至九十一年三月止之扶養費三十二萬七千四百四十二元及遲延利息，嗣擴
    張為請求給付自九十年五月十三日至九十一年四月底止之家庭生活費用三十六萬
    三千三百零四元及遲延利息，因夫妻婚姻關係存續中未成年子女扶養費屬於家庭
    生活費用之一部分，故原告此項變更係屬應受判決事項之擴張，且請求之基礎事
    實同一，被告雖不同意此項變更（擴張），惟揆諸前揭規定，仍應准許，合先敘
    明。
二、原告主張：兩造於九十一年八月二日協議離婚，兩造婚姻關係存續中未約定夫妻
    財產制，原告自九十年五月十三日至九十一年四月止兩造分居期間，共支出家庭
    生活費用共計三十六萬三千三百零四元，夫妻別居後，因為婚姻關係仍然存在，
    因此仍有家庭費用負擔的問題，且夫妻之一方支付全部扶養費後，得依不當得利
    或無因管理之法律關係請求他方分擔，原告係因被告施以家庭暴力行為離家，與
    被告分居實有正當理由，被告既有支付能力，仍應負擔分居期間原告與未成年子
    女之家庭生活費用，爰依民法一千零二十六條規定及不當得利或無因管理之法律
    關係請求被告支付如訴之聲明第一項所示之家庭生活費用及遲延利息云云。被告
    則以：被告在保護令有效期間內，並無違反任何保護令事項，乃分別致函促其儘
    速攜未成年子女返家未獲置理，基此，原告無故攜子女在外賃屋居住，斷絕被告
    與子女會面交往，顯無為被告管理事務之意思。又原告請求給付之家庭生活費用
    係發生於兩造婚姻關係存續中，被告既無經濟能力負擔系爭費用，自應由原告負
    擔之，並無不當得利情形可言，其主張以無因管理及不當得利之法律關係向被告
    請求給付，實有誤會。況被告在該期間已繳納八十五萬一千一百四十六元之家庭
    生活費用，已無力再支付。縱令原告有權向被告請求給付家庭生活費用，被告既
    曾代原告支付信用卡債款共一百二十五萬八千四百九十三元，被告亦得主張與系
    爭家庭生活費用抵銷，故原告對被告已無任何債權可得行使等語為辯。
三、查兩造於九十一年八月二日協議離婚，有戶籍謄本在卷可稽，係於九十一年六月
    民法有關夫妻財產制相關條文修正之後，惟原告請求被告支付之家庭生活費用發
    生時在修法前，依民法親屬篇施行法第一條規定，有關家庭生活費用之分擔，仍
    應適用修正前民法親屬篇相關規定。又兩造於婚姻關係存續中，未就約定夫妻財
    產制，自應以聯合財產制為其夫妻財產制。按修正前民法第一千零二十六條規定
    ：「家庭生活費用，夫無支付能力時，由妻就其財產之全部負擔之」；而「聯合
    財產，由夫管理。但約定由妻管理時，從其約定。其管理費用由有管理權之一方
    負擔。聯合財產由妻管理時，第一千零十九條至第一千零三十條關於夫權利義務
    之規定，適用於妻，關於妻權利義務之規定，適用於夫。」、「夫對於妻之原有
    財產，有使用、收益之權。但收取之孳息，於支付家庭生活費用及聯合財產管理
    費用後，如有剩餘，其所有權仍歸屬於妻。」，同法第一千零十七條、第一千零
    十八條亦分別著有明文。從而，依九十一年六月修正前民法之規定，有關家庭生
    活費用之支付義務，係以夫妻中之何人實際管理聯合財產為斷。查本件原告請求
    被告給付兩造分居期間之家庭生活費用，該段期間兩造就其財產均各自管理乙節
    ，為兩造到庭所是認（本院九十二年七月三日言詞辯論筆錄參照），原告於財團
    法人中華兒童暨家庭扶助基金會台北縣家庭扶助中心進行訪視時，亦同此陳述（
    卷一第四四頁），足認兩造在分居期間就各自財產各自管理乙事，已有默示合意
    ，聯合財產中屬被告之原有財產，固由被告負管理使用收益之權，但對於原告之
    原有財產既未實際管理，依法即無命被告悉數負擔該段期間家庭生活費用之理，
    故本件兩造分居期間家庭生活費用之負擔，應衡量兩造之資力按比例負擔，始符
    公平。
四、次按，夫妻法定財產制關於家庭生活費用，除夫無支付能力時，由妻就其財產之
    全部負擔外，以由夫負擔為原則，如妻有正當理由而與夫分居時，夫仍應負擔妻
    之生活費用，即家庭生活費用（最高法院五十年度台上字第二七三七號判決參照
    ）。本件原告因先後於九十年四月二十四日、五月十三日遭被告毆打，乃攜二名
    未成年子女離家後即與被告分居，嗣經原告向本院聲請並獲核發通常保護令乙節
    ，業經本院調取九十年度家護字第一三七號、台灣高等法院九十年度家護抗字第
    一四四號等民事卷宗查明屬實，足徵原告係不堪被告之家庭暴力而與被告分居，
    係具有分居之正當理由，揆諸前揭判決意旨，被告就其應負擔之家庭生活費用部
    分，即不得以兩造分居為由拒絕支付。
五、原告主張其自九十年五月十三日起至九十一年四月底止，兩造分居期間支出家庭
    生活費用共計三十六萬三千三百零四元，已據提出明細表及單據影本為證（詳卷
    一原證九號），被告雖辯稱其相關科目或無憑證，或非子女生活必需項目，或有
    單據但無法辨明品名或花費金額不符常情云云。但家庭生活費用既為家庭成員維
    持生活所需應支出之費用，不以提出費用支出單據為唯一之認定依據，倘非屬必
    要費用，縱有單據亦不得列入家庭生活費用，反之，如屬必要費用，縱難以提出
    單據，其數額仍宜衡量家庭成員實際需求定之。本件原告於九十年五月十三日攜
    子離家後即居住於台北縣汐止市○○○路○段七九號二樓，被告則居住於同市○
    ○街五八號二樓，有卷附財團法人中華兒童暨家庭扶助基金會台北縣家庭扶助中
    心函附家庭訪視建議表可稽（卷一第四四頁以下），則有關兩造及未成年子女家
    庭生活費用，即應參考居住同一地區平均家庭收支狀況為斷。經查：
    (一)依台灣省政府九十年家庭收支調查報告所載，九十年度台北縣平均每戶家庭消
      費支出為六十九萬三千零六十八元、非消費支出為二十萬二千二百二十一元，
      平均每戶人數為三‧六六人，亦即一戶三‧六六人之家庭，其家庭年平均支出
      計八十九萬五千二百八十九元（693068＋202221＝895289），依此計算一戶四
      口家庭年平均家庭支出為九十七萬八千四百五十八元（895289÷3.66×4≒
      978458，小數點以下四捨五入），九十年五月十三日至九十一年四月底止之一
      年期間，兩造與子女四人之家庭生活費用應為九十三萬七千六百八十九元（
      978458÷12×11.5≒937689，小數點以下四捨五入）。
    (二)又本件原告係主張九十年五月十三日至九十一年四月底止之家庭生活費用，故
      兩造在就此期間內家庭生活費用之負擔比例如何，應比較實際支出該項費用當
      時之兩造資力，而非以本案審判時之資力為斷。查：原告於前開訪視中表示其
      在中國生產力中心擔任會計，每月收入約四萬一千五百元，被告則表示從事機
      電工程師工作，月收入約五萬五千元（詳卷一第四四頁以下）。經本院向財政
      部台灣省國稅局瑞芳稽徵所汐止服務處函查兩造綜合所得稅結算申報書及核定
      通知書結果，九十年度原告薪資所得為五十六萬七千元，被告則除七十二萬一
      千九百元之薪資收入外，另有十二萬三千五百五十二元之執業收入（卷二第八
      三頁以下）。另本院於另案酌定監護權人等案件（本院九十一年度監字第一二
      ０號）曾函查兩造財產狀況，原告尚有位於基隆市之房屋及二筆投資，被告則
      有位於台北縣汐止市之房地及位於花蓮土地一筆及一筆投資，依房地現值金額
      及投資金額核計，原告財產為二萬餘元，被告財產則逾百萬元，有卷附財政部
      財稅資料中心函可稽（詳該卷第一九三頁），其中被告名下位於汐止之房屋，
      尚餘十五年之房屋貸款未償，被告每月尚應付二萬八千元貸款（卷一第四五頁
      ），綜合渠等收入、財產狀況及負債情形，本院認被告當時之財產狀況優於原
      告，應負擔兩造及子女家庭生活費用中之三分之二，即六十二萬五千一百二十
      六元（937689×2÷3=625126，小數點以下四捨五入）。
    (三)被告雖辯稱其尚有負債無力支付云云，但依其所提出負債清單（卷二第五八頁
      ）項次一至三及十九等借款分別在八十七年及八十九年間，被告償還各貸款時
      間均在八十九年四月前，其於九十一年四月二十四日接受社工人員訪視時自承
      除每月需付二萬八千元之房屋貸款外，並無任何負債（卷一第四五頁），足見
      縱被告確曾向他人借款，各該款項已清償完畢。又其所提出負債清單（卷二第
      五九頁）項次二七至三二等借款均發生在原告請求系爭家庭生活費用期間之後
      ，此部分舉債既在前開期間（即九十年五月至九十一年四月底止）之後，自難
      執為認定被告在兩造分居期間資力之依據，被告此項抗辯要非可採。
六、原告主張前開期間，其與子女之家庭生活費用均由其單獨支出，惟被告抗辯其自
    九十年五月十三日至九十一年四月底止兩造分居期間，伊曾支付兩造及子女之家
    庭生活費用八十五萬一千一百四十六元，並提出相關明細及收據為證（卷二第一
    三一頁以下），其中八十九年補繳之所得稅二萬六千一百零九元係在兩造分居前
    之九十年五月四日繳納，二筆償還保單借款之款項，均無法認定原先保單借款之
    用途，尚難逕認為支付家庭生活費用，另父母親奉養費十二萬元係被告對其父母
    所負扶養義務，均不屬於兩造與未成年子女之家庭生活費用，應予剔除。至被告
    以五千五百零一元核算每月生活費，對照上開台灣省政府九十年家庭收支調查報
    告所載，九十年度台北縣平均家庭支出金額等計算，尚屬相當，則被告於兩造自
    九十年五月十三日至九十一年四月底止分居期間之生活費用為六萬三千二百六十
    二元（5501×11.5≒63262，小數點以下四捨五入）。其餘稅款、保險費、房屋
    貸款、大樓管理費等，均係於上開期間內支出且可認為兩造與子女之家庭生活費
    用，以上合計被告已支付之家庭生活費用為六十四萬七千二百零三元（
    24786+10686+279+10804+63262=647203），超出其應付之六十二萬五千一百二十
    六元。
七、綜上所述，原告既未代被告墊付家庭生活費用，從而，其依修正前民法第一千零
    二十六條、無因管理及不當得利等法律關係訴請被告給付如原告訴之聲明第一項
    所示給付家庭生活費用及遲延利息，洵屬無據，應予駁回。原告之訴既無理由，
    其假執行之聲請亦失所附麗，應併駁回之。
八、據上論結，本件原告之訴為無理由，應依民事訴訟法第四百三十六條第二項、第
    七十八條，判決如主文。
中      華      民      國    九十二    年      七      月      十七    日
                                        臺灣士林地方法院家事法庭
~B法      官  邱璿如
右為正本係照原本作成。
如對本判決上訴須於判決送達後廿日內向本院提出上訴狀。
中      華      民      國    九十二    年      七      月      十七    日
~B法院書記官  張雪莉


司法院資訊處製作；財團法人民間司法改革基金會備份。
